# 분산분석 {#anova}

## 필요한 패키지

```{r}
#| warning: false
#| output: false
#| message: false
#| results: hide
library(tidyverse)
library(kableExtra)
library(ggplot2)
library(here)


library(agricolae)
```

## 일원배치법

일원배치법 실험((one-way factor design)에서는  하나의 요인(factor) A 의 효과를 측정한다. 요인 A 에 대하여 서로 다른 a 개의 수준(level), $A_1, A_2, \dots, A_a$)의 효과를 비교한다고 가정하자. 각 수준에 대하여 $r_i$ 개의 반응값을 반복 측정한다.

이제 $i$ 번쨰 수준에서 측정된 $j$ 번째 반응변수의 값을  $y_{ij}$ 라고 하자. 일원배치법에서 측정된 자료들은 다음과 같은 모형을 가진다고 가정한다.

$$
y_{ij} = \mu_i + e_{ij} \quad \text{ where } \quad e_{ij} \sim N(0,\sigma_E^2)
$$ {#eq-onewaymodel1} 

여기서 오차항 $e_{ij}$는 모두 독립이다.

모형 @eq-onewaymodel1 은 일반적으로 **평균모형(mean model)** 이라고 부르며 모형의 이름대로  $\mu_i$는 $i$번째 수준에서 반응변수의 평균을 의미한다.

$$ E(y_{ij}) = E(\mu_i + e_{ij}) = \mu_i $$

이제 모형 @eq-onewaymodel1 을 변형하여 다른 형식의 모형을 만들어 보자.

$$
\begin{aligned} 
y_{ij} & = \mu_i + e_{ij} \\
      & = \mu + (\mu_i - \mu) + e_{ij} \\
      & = \mu + \alpha_i + e_{ij}
\end{aligned}
$$


위의 모형에서 모수 $\mu$는 반응변수의 전체 평균을 의미하며 $\alpha_i = \mu_i - \mu$는  $i$번째 수준의 평균이 전체 평균과  어떻게 다른지 나타내는 수준의 상대적 효과를 의미한다.

다음의 식으로 정의된 일원배치 모형을 **주효과모형(main effect model)** 이라고 부른다.
모수 $\alpha_i$는 $i$ 번째 집단의 효과(처리 효과; treatment effect)를 나타낸다고 할 수 있다.

$$
y_{ij} = \mu + \alpha_i + e_{ij} \text{ where } e_{ij} \sim N(0,\sigma_E^2)
$$ {#eq-onewaymodel2} 
여기서 오차항 $e_{ij}$ 는 모두 독립이며 다음과 같은 제약조건이 있다.

$$
\sum_{i=1}^a \alpha_i = 0
$$ {#eq-onewaycondition} 

제약조건 @eq-onewaycondition 는 모수의 개수($a+1$)가 그룹의 개수($a$)보다 많아서    발생하는 문제를 해결하기 위하여 모수에 대한 제약 조건 1개를 고려해서  모수의 개수와 그룹의 개수를 맞추어준 것이다.  

제약조건 @eq-onewaycondition 은 **sum to zero**조건이라고 부르며 문제를 해결하는  유일한 조건은 아니다. 예를 들어서 조건 @eq-onewaycondition  을 대신하여 
$\alpha_1=0$ 인 **set to zero** 조건을 사용할 수 있다.



## 가설 
 
집단의 모평균을 편의상 $\mu_1, \mu_2, \cdots, \mu_a$ 이라고 하자. 평균모형 @eq-onewaymodel1 을 가정하고 집단들 사이에 차이가 있는지에 대한  가설은 다음과 같다.

$$ H_0: \mu_1 = \mu_2 =\dots =\mu_a \quad \text{vs.} \quad H_1: \text{ not } H_0 $$

위의 가설에서 주의할 점은 대립가설 $H_1$의 경우를 고려하면  평균들이 서로 다른 경우가 매우 다양하다는 것이다. 예를 들어 집단이 3개 인 경우 $\mu_1 = \mu_2  < \mu_3$일 수 도 있고 
$\mu_1 < \mu_2  < \mu_3$ 있으며 이 외에 매우 다양한 경우들이 있다.   

이제 효과모형 @eq-onewaymodel2 을 고려하면 집단들 사이에 차이가 있는지에 대한  가설을 다음과 같이 바꿀수 있다. 집단에 대한 효과가 모두 0이 되면 집단 간의 평균에 대한 차이는 없다.  


$$
H_0: \alpha_1 = \alpha_2 =\cdots=\alpha_a =0  \quad \text{vs.} \quad H_1: \text{ not } H_0 
$$ {#eq-hypo1} 

## 변동의 분해 

이제 관측값이 가진 모든 변동을 집단 간의 변동(각 집단의 평균의 차이가 얼마나 나는지에 대한 통계량)과 집단 내의 변동(각 집단내에서 관측값들의 퍼진 정도)를나누어 파악할 수 있는 통계량을 찾아서 검정 통계량을 구성해 보자. 

일단 각 집단의 반복 측정값의 횟수는 모두 같다고 가정하자($r_i=r$). 전체 평균과 집단의 평균을 다음과 같이 정의하자. 

$$ \bar{\bar {y}} =  \frac{\sum_{i=1}^a \sum_{j=1}^r y_{ij}}{ar} =\frac{T}{ar}, \quad  \bar {y}_{i.} =   \frac{\sum_{j=1}^r y_{ij}}{r} = \frac{T_{i.}}{r} $$

이제 하나의 관측값 $y_{ij}$과 전체 평균 $\bar{\bar {y}}$ 간의 편차(deviation)를 다음과 같이 분해해 보자.

$$
\underbrace{ y_{ij} - \bar{\bar {y}} }_{\text{total deviation}}  = \underbrace{ ( y_{ij} - \bar {y}_{i.} )}_{\text{within-group deviation}} + \underbrace{(\bar {y}_{i.} - \bar{\bar {y}} )}_{\text{between-group deviation}}
$$ {#eq-decomp1} 

식 @eq-decomp1  에서 집단 평균과 총 평균의 편차 ($\bar {y}_{i.} - \bar{\bar {y}}$)는 처리의 효과를 측정할 수 있는 통계량이다. 집단 간의 차이를 반영하는 양으로 처리 효과 $\alpha_i$들에 의하여 발생한다. 

집단 내의 관측값과 집단 평균의 차이 ($y_{ij} - \bar {y}_{i.}$)는 집단 내의 변동을 나타내는 통계량으로 측정 오차 $e_{ij}$에 의하여 발생한다.   

식 @eq-decomp1 의 각 편차들은 양수와 음수로서 부호를 가지기 때문에 이를 변동으로 표현하기 위하여 차이를 제곱하여 합친 제곱합(sum of squares)을 고려해 보자.

$$
\begin{aligned}
\sum_{i=1}^a \sum_{j=1}^r (y_{ij} - \bar{\bar {y}})^2 
    & = \sum_{i=1}^a \sum_{j=1}^r \left [ ( y_{ij} - \bar {y}_{i.} ) + (\bar {y}_{i.} - \bar{\bar {y}} ) \right ]^2 \\
    & = \sum_{i=1}^a \sum_{j=1}^r ( y_{ij} - \bar {y}_{i.} )^2 + \sum_{i=1}^a \sum_{j=1}^r (\bar {y}_{i.} - \bar{\bar {y}} )^2 + 2   \sum_{i=1}^a \sum_{j=1}^r ( y_{ij} - \bar {y}_{i.} ) (\bar {y}_{i.} - \bar{\bar {y}} ) \\
    & = \sum_{i=1}^a \sum_{j=1}^r ( y_{ij} - \bar {y}_{i.} )^2 + \sum_{i=1}^a r (\bar {y}_{i.} - \bar{\bar {y}} )^2 + 0 (why?) \\
\end{aligned}
$$


결과적으로 다음과 같은 변동의 분해를 제곱합의 형식으로 얻을 수 있다.

$$
\underbrace{ \sum_{i=1}^a \sum_{j=1}^r (y_{ij} - \bar{\bar {y}})^2  }_{\text{total variation}}  = \underbrace{ \sum_{i=1}^a \sum_{j=1}^r ( y_{ij} - \bar {y}_{i.} )^2 }_{\text{within-group variation}} + \underbrace{\sum_{i=1}^a \sum_{j=1}^r (\bar {y}_{i.} - \bar{\bar {y}} )^2 }_{\text{between-group variation}}
$$ {#eq-decomp2} 

분해식 @eq-decomp2 에서 나타난  각 제곱합에 대한 이름과 의미를 살펴보자.

- $SST$ 를 총 제곱합(Total Sum of Squares)이라고 부르며 자료의 전체 변동을 의미한다.

$$ SST = \sum_{i=1}^a \sum_{j=1}^r (y_{ij} - \bar{\bar {y}})^2 $$

- $SSE$ 를 잔차 제곱합(Residual Sum of Squares)이라고 부르며 관측 오차에 발생된  집단 내의 변동 또는 급내 변동(within-group variation)을 의미한다. 
    
$$ SSE = \sum_{i=1}^a \sum_{j=1}^r  ( y_{ij} - \bar {y}_{i.} )^2 $$
    
- $SSA$ 를 처리 제곱합(Treatment Sum of Squares)이라고 부르며 처리들의 차이로 발생하는 변동으로거 집단 간의 변동 또는 급간 변동(bwtween-group variation)을 의미한다. 
    
$$ SSA = \sum_{i=1}^a \sum_{j=1}^r (\bar {y}_{i.} - \bar{\bar {y}} )^2 =\sum_{i=1}^a r (\bar {y}_{i.} - \bar{\bar {y}} )^2 $$
    

이제 분해식 @eq-decomp2 을 다음과 같이 나타낼수 있다.

$$
SST = SSA + SSE
$$ {#eq-decomp3} 

위의 분해식의 통계량들을 보면 다음과 같은 사실을 알수 있다.

- 집단 간의 변동의 크기를 나타내는 처리제곱합($SSA$)이 커질수록 집단 간의 평균이 유의한 차이가 난다는) 증거가 강해진다.

- 위의 현상을 다시 말하면, 집단내의 변동의 크기를 나타내는 오차제곱합($SSE$)이 작아질수록 집단 간의 평균이 유의한 차이가 증거가 강해진다. 

- 총제곱합은 자료의 전체 변동을 나타내며 그룹을 어떻게 나누건 그 값은 언제나 일정하다.

- 총제곱합($SST$)은 처리제곱합($SSA$)과 오차제곱합($SSE$)의 합이다.

- 따라서 처리제곱합이 커지면 오차제곱합이 상대적으로 작아지는 현상을 나타낸다. 또한 처리제곱합이 작아지면 오차제곱합이 상대적으 커지는 현상을 나타낸다.

- 처리제곱합과 오차제곱합의 비율로 집단 간의 차이를 추론할 수 있다.

## 자유도 

제곱합은  편차(deviation)의 제곱들을 더한 형태로서 각 제곱합들에 대하여  해당하는 자유도(degrees of freedom; df 또는 $\phi$로 표기)를 구할 수 있다.

    제곱합의 자유도 = 제곱합을 구성하는 편차의 개수 – 선형제약 조건의 개수 

각 제곱합에 대한 선형제약조건은 편차들의 합이 0이 되는 조건이다. 이제 식 @eq-decomp3 에 주어진 제곱합의 자유도에 대한 정보를 다음과 같이 정리할 수 있다.

|   제곱합    |  편차의 개수   |   제약조건   |    제약조건의 수    |    자유도  |
|------------:|---------------:|:--------------:|:-------:|:--------------------|
|  $SST$      |  $ar$         |   $\sum_{i=1}^a \sum_{j=1}^r (y_{ij} - \bar{\bar {y}})=0$    |   1       | $\phi_T= ar-1$|
|  $SSA$      |  $a$         |   $\sum_{i=1}^a (\bar {y}_{i.} - \bar{\bar {y}} ) =0$    |   1       | $\phi_A=a-1$|
|  $SSE$      |  $ar$         |   $\sum_{j=1}^r ( y_{ij} - \bar {y}_{i.} ) =0, i=1,2,..,a$    |   a       | $\phi_E=ar-a$|

반드시 유의해야 할 점은 총제곱합의 자유도는 처리제곱합의 자유도와 오차제곱합의 자유도의 합과 같다는 것이다. 이를 이용하면
두 개의 자유도만 구해면 나머지 하나의 자유도를 쉽게 구할 수 있다.

## 평균제곱합과 F-통계량


이제 가설 @eq-hypo1 을 검정하기 위한 통계량을 구성해 보자. 먼저 다음과 같은 제곱합들을 각 자유도로 나눈 평균제곱합(Mean Sum of Squares)를 정의한다.

$$
MSA = \frac{SSA}{\phi_A}, \quad MSE =\frac{SSE}{\phi_E} 
$$ {#eq-mse} 

집단 간의 변동과 집단 내의 변동의 상대적 비율로  그룹 간의 차이를 검정할 수 있다는 개념을 확장하여 다음과 같은 F-통계량 $F_0$ 를  만들어 보자.

$$
F_0 =  \frac{MSA}{MSE} = \frac{\text{between-group variation}} {\text{within-group variation}} 
$$ {#eq-fstat} 

위 식 @eq-fstat 에서 정의된 F-통계량은 그룹 간에 평균의 차이가 클수록, 그룹 내의 변동이 작을 수록 그 값이 커진다. 
따라서 F-통계량의 값이 크면 클수록 귀무가설에 반대되는 증거가 강해진다.

이렇게 전체의 변동을 집단 간의 변동과 집단 내의 변동으로 나누어 집단 간의 평균의 차이를 추론하는 방법을 **분산분석**(Analysis of Variance, **ANOVA**)이라고 한다.


## 분산분석을 이용한 F-검정 

이제 식 @eq-fstat 에서 정의된 F-통계량을 이용하여 가설 @eq-hypo1 를 검정하는 통계적 방법을 만들어 보자. 일단 두 제곱합의 통계적 성질은 다음과 같다.

- 잔차 제곱합을 오차항의 분산으로 나눈 통계량은 자유도가 $\phi_E$ 를 가지는 카이제곱 분포를 따른다. 

    $$ \frac{SSE}{\sigma_E^2}  \sim \chi^2(\phi_E) $$

- **귀무가설이 참인 경우** 처리 제곱합을 오차항의 분산으로 나눈 통계량은 자유도가 $\phi_A$ 를 가지는 카이제곱 분포를 따른다. 

    $$ \frac{SSA}{\sigma_E^2}  \sim \chi^2(\phi_A) \quad \text{ under } H_0  $$
    
-  잔차 제곱합과 처리 제곱합은 서로 독립이다.

따라서 **귀무가설이 참인 경우** F-통계량은 자유도가 $\phi_A, \phi_E$를 가지는 F-분포를 따른다.

$$
F_0 =  \frac{MSA}{MSE} = \frac{ \tfrac{SSA/\sigma_E^2}{\phi_A}} {\tfrac{SSE/\sigma_E^2}{\phi_E }}  \sim F(\phi_A, \phi_E) \quad \text{ under } H_0  
$$ {#eq-ftest} 

유의수준 $\alpha$에서 F-통계량이 기각역을 벗어나면 귀무가설을 기각한다.

$$ \text{ Reject } H_0 \text{ if } F_0 > F(1-\alpha, \phi_A, \phi_E)  $$

또는 다음과 같이 계산된 p-값이 유의수준 $\alpha$ 보다 작으면 귀무가설을 기각한다. 

$$ p-value = P[F(\phi_A, \phi_E) > F_0  ]   $$

F-통계량을 정의할 때 편리하고 유용하게 사용되는 것이 다음과 같은 분산분석표(ANOVA table)이다.

|   요인     |  제곱합  |   자유도   |    평균제곱합    |    $F_0$   |  p-값    |
|:------------:|-----:|--------------:|--------------:|:-------:|--------------------:|
|   처리     |  $SSA$ |  $\phi_A = a-1$       |  $MSA=SSA/\phi_A$       | $F_0=MSA/MSE$ |  $P[F(\phi_A, \phi_E) > F_0  ]$       |
|   잔차   |  $SSE$  |  $\phi_E=a(r-1)$        |  $MSE=SSE/\phi_E$       |        |                     |
|  총합   |  $SST$  |  $\phi_T =  ar-1$        |       |        |                     |


## 분산분석 후의 추정 

분산분석에서 고려한 요인 A의 수준에 따라서 반응값의 평균에 유의한 차이가 있다고 결론이 나면 그룹 간의 모평균을 차이에 대한 더 자세한 정보가 필요하다. 즉 집단들의 평균이 서로 유의하게 다르거나 같은지에 대한 정보를 얻는 것이 중요하다.

일단 모집단의 분산 $\sigma_E^2$ 에 대한 추정은 잔차제곱합의 분포를 이용하면 다음과 같은 불편추정량을 얻을 수 있다.


$$ \hat \sigma_E^2 = MSE, \quad E(MSE) = \sigma_E^2 $$

다음으로 각 수준(집단)에 대한 평균에 대한 추정량은 표본평균 $\bar {y}_{i.}$ 이며  

$$ \hat \mu_i = \widehat {\mu + \alpha_i} = \bar {y}_{i.}  \quad E(\bar {y}_{i.}) =\mu_i $$

$100(1-\alpha)$ % 신뢰구간(confidence interval)은 다음과 같이 주어진다.

$$ \bar {y}_{i.} \pm t(1-\alpha/2, \phi_E) \sqrt{ \frac{MSE}{r}} $$

야기서 $t(1-\alpha/2, \phi_E)$는 자유도 $\phi_E$를 가지는 t-분포의 $1-\alpha/2$ 분위수를 의미한다.

이제 두 개의 수준에 대한 평균의 차이에 대한 통계적 추론을 생각해 보자. 수준 $A_i$와 $A_j$의 평균의 차이에 대한 추정과 검정을 하려고 한다. 

$$ \delta_{ij} = \mu_i-\mu_j = \alpha_i - \alpha_j $$

두 평균의 차이 $\delta_{ij}$ 에 대한   $100(1-\alpha)$ % 신뢰구간은 다음과 같이 주어진다.


$$
( \bar {y}_{i.} - \bar {y}_{j.})   \pm t(1-\alpha/2, \phi_E) \sqrt{ \frac{2MSE}{r}} 
$$ {#eq-twomeanci} 

신뢰구간 @eq-twomeanci  에서 두 개의 표본 평균 $\bar {y}_{i.}$와 $\bar {y}_{j.}$ 은 서로 독립인 것에 유의하자.

이제 마지막으로 두 평균의 차이 $\delta_{ij}$ 에 대한  가설을 검정하여고 한다. 

$$ H_0 : \alpha_i = \alpha_j \quad \text{ vs. } \quad H_1: \alpha_i \ne \alpha_j $$

유의 수준 $\alpha$에서 다음과 같은 조건을 만족하면 위의 귀무가설을 기각한다.

$$
 \left | \bar {y}_{i.} - \bar {y}_{j.} \right | > t(1-\alpha/2, \phi_E) \sqrt{ \frac{2MSE}{r}} 
$$ {#eq-lsd} 

식 @eq-lsd 에서 주어진 귀무 가설 $\delta_{ij}=0$ 을 기각하는 조건은 식 @eq-twomeanci  에 주어진 신뢰구간이 0 을 포함하지 않는 조건과 동일하다.

식  @eq-lsd  에서 검정을 위한 조건의 우변을 최소유의차(least significant difference; LSD) 라고 부른다. 두 수준의 차이가  유의하려면 두 평균 차이의 절대값이  최소한 최소유의차의 값보다 커야한다.  

$$  \text{LSD} =t(1-\alpha/2, \phi_E) \sqrt{ \frac{2MSE}{r}}  $$






## 예제: 저혈당 임상실험 {#sec-diabetes}


부교재 @lee2005 의 5장에 나오는 당뇨병 환자에 대한 예제를 이용하여 치료군 간의 차이를 살펴보자. 한 연구자는 저혈당에 걸린 20명의 환자에 대하여 혈당을 높이는 서로 다른 5개의 약품 효능을 비교하고자 한다. 환자 20명을 5개의 그룹(`treat`)으로 나누어 각각의 약품을 이용하여 1개월 간 치료를 실시하였다.

치로 시작전에 모든 환자의 혈당을 측정하고(`baseline`) 1개월의 치료 기간이 지난 후 혈당을 측정하였다(`response`). 

임상시험자료를 다음과 같이 읽어서 `data.frame` 형식으로 저장한다.

```{r}
diabetes <- read.csv(here("data", "chapter-5-data.txt"), sep='', header = F)
colnames(diabetes) <- c("treat", "baseline", "response")
diabetes$treat<- factor(diabetes$treat)
diabetes <- diabetes %>% arrange(treat)
```

저혈당 환자에 대한 임상실험에서 얻은 자료는 다음과 같다.

```{r, tidy=T }
diabetes %>%
  kbl(caption = '저혈당 환자에 대한 임상실험 결과') %>%
  kable_styling(bootstrap_options = "striped", full_width = F, position = "center", font_size = 12)
```

각 치료그룹의 치료 후 혈당(`response`)의 치료집단 별 기초통계량을 구해보자. 

```{r,tidy=T }
dfsumm <- diabetes %>% group_by(treat)  %>%  summarise(mean=mean(response), median= median(response), sd=sd(response), min=min(response), max=max(response))
dfsumm 
```

치료집단 별로 치료그룹의 치료 후 혈당(`response`)의 분포를 다음과 상자그림으로 비교해보자.

```{r, fig.asp = 0.7, fig.width = 5 ,fig.align = 'center' }
ggplot(diabetes, aes(treat, response)) +
  geom_boxplot() + 
  geom_line(data=dfsumm, aes(x=treat, y=mean, group=1), linewidth=1.5, col="#9ACBF9") +
  geom_point(data=dfsumm, aes(x=treat, y=mean), col="darkblue") +
  theme_bw()
```

이제 위에서 제시한 F-검정을 이용하여 약품별로 치료 후 혈당의 차이가 있는지 검정해보자.

$$ H_0: \mu_1=\mu_2=\mu_3=\mu_4 \quad \text{ vs. }\quad H_1: \text{ not } H_0 $$

```{r}
anova.res <- aov(response~treat,data=diabetes) 
summary(anova.res)
```


위의 분산분석표에서 p-값이 유의수준 5% 보다 매우 작으므로 약품별로 치료 후 혈당의 평균이 같다는 귀무가설을 기각한다. 따라서 5개의 집단의  치료 후 혈당 평균은 유의하게 다르다고 할 수 있다. 여기서 유의할 점은 ANOVA를 이용한 F-검정은 그룹 간의 차이가 있다는 것을 의미하지만 어떻게 다른지에 대한 정보를 주지 않는다.   


최소유의차(LSD) 방법에 의하여 처리 간의 평균을 신뢰구간을 구하고 차이가 있는지 검정할 수 있다. `LSD.test()` 함수는 `agricolae` 패키지에서 제공한다.

```{r}
### Mean of response by factor
result1 <- LSD.test(anova.res, "treat", group=FALSE, console = TRUE)
```

최소유의차(LSD) 방법에 의한  평균의 차이에 대한 결과를 이용하여 처리를 다음과 같이 그룹화 하여 보여줄 수 있다.    

```{r}
result2 <- LSD.test(anova.res, "treat", group=TRUE, console = TRUE)
```


```{r}
result2$groups
plot(result2)
```


